ACORDAO-COMPLETO-2375852

ACÓRDÃO 10624/2019 ATA 38/2019 - SEGUNDA CÂMARA

VISTOS, relatados e discutidos estes autos de representação formulada pelo Juízo da 21ª Vara Federal da Seção Judiciária da Bahia, dando conta de possível dano ao erário decorrente de imputação de astreintes (multas diárias aplicadas pelo não atendimento de decisão judicial) à Caixa Econômica Federal, no âmbito do Processo Judicial n. 000157292.2015.4.01.3300, autuado perante aquele juízo,
ACORDAM os Ministros do Tribunal de Contas da União, reunidos em Sessão da Segunda Câmara, ante as razões expostas pelo Relator, em:
9.1. conhecer da presente representação, com fundamento no art. 237, III, c/c o art. 235 do Regimento Interno do TCU, para, no mérito, considerá-la parcialmente procedente;
9.2. com fundamento no art. 106, §3º, I, e §5º, da Resolução-TCU n. 259/2014, encaminhar cópia dos presentes autos à Superintendência Regional da Caixa Econômica Federal no Estado da Bahia, à Presidência da Caixa Econômica Federal e à Controladoria Geral da União (CGU) , com vista à adoção de providências no âmbito funcional-administrativo para apurar as responsabilidades e recuperar o erário do prejuízo decorrente da imposição de multa diária aplicada no processo n. 000157292.2015.4.01.3300, em andamento na 21ª Vara Federal/BA, em virtude de descumprimento de decisão judicial, como também em razão da imposição de astreintes nos demais processos relacionados pelo representante em sua peça inicial, caso o dano ao erário venha a se concretizar, sendo que as providências adotadas deverão ser registradas nos próximos relatórios de gestão da entidade;
9.3. determinar à SecexFinan que promova, oportunamente, o apensamento deste processo às próximas contas da Caixa Econômica Federal, com vistas ao acompanhamento da determinação de que trata o item 9.2 supra;
9.4. dar ciência deste acórdão, bem como do relatório e do voto que o fundamentam, ao Juízo da 21ª Vara Federal da Seção Judiciária da Bahia; e 
9.5. arquivar este processo, com fundamento no art. 169, I, do Regimento Interno do TCU c/c o art. 106, § 4º, da Resolução-TCU n. 259/2014.

Encaminhamento, pelo Juiz Federal Titular da 21ª Vara Cível, de denúncia de eventuais irregularidades ocorridas na Superintendência da Caixa Econômica Federal no Estado da Bahia, e atinentes a pagamentos de multas por descumprimento de decisões judiciais (astreintes), o que teria o condão de gerar dano ao Erário.

Segunda Câmara

Caixa Econômica Federal.

3. Interessado: Juízo da 21ª Vara Federal da Seção Judiciária da Bahia.

13.1. Ministros presentes: Ana Arraes (Presidente), Augusto Nardes e Raimundo Carreiro (Relator).
13.2. Ministro-Substituto convocado: André Luís de Carvalho.

RAIMUNDO CARREIRO

Adoto como relatório, com fulcro no inciso I do §3º do art. 1º da Lei 8.443/1992, a instrução elaborada no âmbito da SecexFinanças (peça 10) , transcrita a seguir, aprovada pelos dirigentes daquela unidade técnica (peças 11 e 12) .
“INTRODUÇÃO
1.		Trata-se de expediente encaminhado ao titular da então Secretaria de Controle Externo no Estado da Bahia pelo Exmo. Sr. Juiz Federal Fábio Rogério França Souza, titular da 21ª Vara da Seção Judiciária da Bahia, do Tribunal Regional Federal da Primeira Região -TRF1 (peça 1) .
2.		Tal expediente noticia eventuais irregularidades cometidas pela Caixa Econômica Federal (Caixa) , no Estado da Bahia, atinentes aos reiterados descumprimentos de decisões desse juízo federal, ocasionando a imputação de astreintes (multas diárias aplicadas pelo não atendimento de decisão judicial) , com risco de dano ao erário.
3.		Conforme despacho constante à peça 2, datado de 19/9/2017, o referido expediente, protocolado na Secretaria do TCU em 8/9/2017, foi autuada como representação considerando a probabilidade de existência de irregularidades em órgão sujeito à jurisdição do Tribunal de Contas da União.
HISTÓRICO
4.		O representante faz referência à decisão proferida pelo Juízo da 21ª Vara Federal, da Seção Judiciária da Bahia, do TRF1, com data de 8/8/2017, nos autos do Processo 000157292.2015.4.01.3300, tendo como autora Edvandayse França Cardoso, e como ré a Caixa Econômica Federal, enfatizando que a instituição financeira, por falta de diligência no cumprimento de decisão federal, já teria pago naquele processo, a título de multa, R$ 38.000,00, “pelo decurso do prazo sem cumprimento da ordem judicial”, além da quantia de R$ 5.000,00, por danos morais.
5.		Além da condenação nos autos do processo supra, o representante elenca outros onze processos com idêntica condenação em astreintes, em que a soma alcança o montante de R$ 408.074,79.
6.		Na decisão encaminhada, o representante determina que se oficie, além do TCU, o Ministério Público Federal e a Superintendência da Caixa no Estado da Bahia, para providências no âmbito das suas competências constitucionais e legais.
7.		Em última instrução nos autos deste processo (peça 3) , foram analisados os requisitos de admissibilidade do expediente de peça 1, tendo sido considerada admissível a representação, nos termos e fundamentação ali expostos.
8.		Em sua conclusão, a instrução sugeriu a realização de diligência à Superintendência da Caixa Econômica Federal, no Estado da Bahia, para solicitar informações e esclarecimentos acerca dos fatos noticiados pelo representante, conforme tratamento supra.
EXAME TÉCNICO
9.		Em cumprimento ao despacho do diretor (peça 4) , foi expedido o Ofício 1503/2018TCU/SECEX-BA (peça 5) , datado de 29/6/2018, que, apesar de ter sido recebido pelo destinatário, consoante se apreende do AR constante da peça 6, não foi objeto de atenção e resposta por parte do Sr. Mário Sérgio de Oliveira Baptista, titular da Gerência Executiva e Negocial de Governo da Caixa Econômica Federal.
10.	Em função do não atendimento ao ofício supra, foi o expedido o Ofício 2103/2018-TCU/SECEX-BA (peça 7) , datado de 21/8/2018.
11.	Em resposta a esse ofício, o Sr. Mário Sérgio de Oliveira Baptista encaminhou o seguinte arrazoado (peça 8) : “..., informamos que a unidade CAIXA responsável foi instada a se manifestar sobre o assunto”.
12.	Como se vê, o responsável (sujeito da diligência) não se pronunciou acerca do objeto do ofício que lhe fora encaminhado, sujeitando-se às penalidades prevista em lei. Optou por uma resposta formal, sem cunho material. Não atendendo, assim, a diligência.
13.	Ainda que a referida “unidade CAIXA responsável” tenha sido “instada” a se manifestar, tal fato ainda não ocorreu, passados mais de seis meses do recebimento do conteúdo da peça 8.
14.	Em que pese a desídia do destinatário das diligências efetuadas no âmbito deste processo, tendo em vista a baixa materialidade, risco e relevância dos fatos narrados pelo representante, a melhor solução para o presente feito encontra-se no disposto no inciso I, do § 3º, do art. 106, da Resolução TCU 259/2014.
15.	Destarte, os fatos trazidos à lume neste processo devem ser encaminhados ao conhecimento de instância superior da Caixa, para a adoção das medidas cabíveis com relação ao dano sofrido pelo erário em função do descumprimento da obrigação de fazer determinada em sentença judicial.
CONCLUSÃO
16.	O documento constante da peça 1 deve ser conhecido como representação, por preencher os requisitos de admissibilidade previstos no disposto no art. 235, caput, c/c o disposto no inciso III, do art. 237, do Regimento Interno/TCU.
17.	Tendo em vista a baixa materialidade, risco e relevância dos fatos narrados pelo representante, com fulcro no disposto no normativo supra (item 14) , deve ser ciência ao presidente da Caixa desses atos, para a adoção das medidas cabíveis com relação ao dano sofrido pelo erário (item 15) .
PROPOSTA DE ENCAMINHAMENTO:
18.	Ante todo o exposto, submetem-se os autos à superior consideração, propondo:
		a) conhecer da presente representação, satisfeitos os requisitos de admissibilidade previstos nos art. 235 e 237, inciso III, do Regimento Interno do Tribunal de Contas da União, para, no mérito, considerá-la parcialmente procedente;
		b) com fulcro no art. 106, § 3º, inciso I, da Resolução TCU 259/2014, levar o assunto ao conhecimento do presidente da Caixa Econômica Federal, encaminhando-lhe cópia das peças processuais, com cópia para a Controladoria Regional da União no Estado da Bahia, para, se ainda não fez, adotar as medidas cabíveis com relação ao dano sofrido pelo erário em função do descumprimento da obrigação de fazer determinada em sentença judicial, que resultou na cominação à Caixa Econômica federal da multa de R$ 38.000,00, conforme consta nos autos do processo judicial TR1 0001572-92.2015.4.01.3300, sendo que as  providências adotadas deverão constar em registros analíticos no relatório de gestão a ser oportunamente encaminhado ao Tribunal de Contas da União, para exame por ocasião da apreciação das contas; 
		c) dar ciência do acórdão que vier a ser proferido, bem como do relatório e voto que o fundamentam, ao Juízo da 21ª Vara da Seção Judiciária da Bahia, do Tribunal Regional Federal da Primeira Região -TRF1; e,  
		d) arquivar este processo, com espeque no art. 169, inciso V, do Regimento Interno do TCU, e no art. 106, § 4º, da Resolução TCU 259/2014.”
	É o relatório.

não há.

Não atuou.

REPRESENTAÇÃO. DESCUMPRIMENTO DE DECISÃO JUDICIAL, RESULTANDO NA COMINAÇÃO DE MULTA. CONHECIMENTO. DETERMINAÇÃO. CIÊNCIA. ARQUIVAMENTO.

REPRESENTAÇÃO (REPR)

Secretaria de Controle Externo do Sistema Financeiro Nacional e dos Fundos de Pensão (SecexFinan).

Cuidam os autos de representação formulada pelo Juízo da 21ª Vara Federal da Seção Judiciária da Bahia, dando conta de possível dano ao erário decorrente de imputação de astreintes (multas diárias aplicadas pelo não atendimento de decisão judicial) à Caixa Econômica Federal.
Conforme apontado na instrução transcrita no relatório parte desta deliberação, as referidas astreintes teriam sido imputadas nos autos do Processo Judicial n. 000157292.2015.4.01.3300, já tendo sido pago pela Caixa, “a título de multa, R$ 38.000,00, ‘pelo decurso do prazo sem cumprimento da ordem judicial’, além da quantia de R$ 5.000,00, por danos morais”.  É noticiado, ademais, que “Além da condenação nos autos do processo supra, o representante elenca outros onze processos com idêntica condenação em astreintes, em que a soma alcança o montante de R$ 408.074,79”.
Após saneados os autos, com a realização de diligência junto à Caixa, a Unidade Técnica relata que o Sr. Mário Sérgio de Oliveira Baptista, titular da Gerência Executiva e Negocial de Governo da Caixa Econômica Federal, apenas prestou informação no sentido de que “a unidade CAIXA responsável foi instada a se manifestar sobre o assunto”, não obstante, passados mais de seis meses do recebimento da aludida resposta, não foi apresentada a esta Corte de Contas nenhuma manifestação acerca dos fatos objeto da presente representação.
De qualquer forma, a Unidade Técnica, “tendo em vista a baixa materialidade, risco e relevância dos fatos narrados pelo representante”, propõe o conhecimento da presente representação, para, no mérito, considerá-la parcialmente procedente, no sentido de dar ciência dos fatos acima narrados à instância superior da Caixa e à Controladoria Regional da União no Estado da Bahia, para a adoção das medidas cabíveis.
Manifesto concordância com a análise empreendida pela Unidade Técnica, sem prejuízo de tecer os seguintes comentários.
Conforme jurisprudência desta Corte de Contas, não se encontra no âmbito da competência do TCU apreciar o descumprimento de ordens judiciais por parte de agentes públicos, salvo quando resultar em injustificado dano ao erário federal.  Cito, nesse sentido, os seguintes julgados: Acórdão 1101/2007-TCU-Plenário (rel. Min. Benjamin Zymler) e Acórdão 5747/2016-TCU-Primeira Câmara (rel. Min. Augusto Sherman) .
Ademais, segundo bem consignado pelo Ministro Benjamin Zymler no voto condutor do Acórdão 1101/2007-TCU-Plenário, “não se insere no plexo de competências deste Tribunal decisão de natureza mandamental, objetivo da Representação em análise, a fim de que administrador público cumpra decisão judicial. A competência do TCU restringe-se à defesa do erário, não lhe sendo permitido intervir quando há interesses particulares em jogo”.
No caso concreto, contudo, conforme acima destacado, o representante informa que já teria sido pago pela Caixa, a título de astreintes, R$ 38.000,00, além da quantia de R$ 5.000,00, por danos morais, fatos esses que indicam a ocorrência de possível dano ao erário.
Logo, a presente representação merece ser conhecida, por atender aos requisitos de admissibilidade previstos no art. 237, III, c/c o art. 235 do Regimento Interno no TCU.
Quanto ao mérito, alinhando-me ao asseverado pela Unidade Técnica, tendo em vista a baixa materialidade, o risco e a relevância dos fatos narrados pelo representante, há que se aplicar o disposto no art. 106 da Resolução-TCU n. 259/2014, abaixo transcrito:
“Art. 106.  Caso se façam presentes os requisitos de admissibilidade, as unidades técnicas realizarão exame sumário acerca do risco para a unidade jurisdicionada, da materialidade e relevância dos fatos noticiados na denúncia ou representação, exceto aquelas formuladas com base no art. 113, §1°, da Lei n° 8.666/93.
 (...) 
§3° A unidade técnica submeterá os autos ao relator com proposta de conhecimento da denúncia ou representação e:
I – no caso de os fatos serem considerados de baixo risco, materialidade e relevância, de que as questões sejam levadas ao conhecimento das unidades jurisdicionadas para a adoção das providências de sua alçada, com cópia para o órgão de controle interno, e de arquivamento do processo;
 (...) 
§4º Na hipótese prevista no inciso I do parágrafo anterior, o relator, caso esteja de acordo com a proposta da unidade técnica, determinará a adoção das providências nele referenciadas e o arquivamento da denúncia ou representação, dando-se ciência ao denunciante ou representante, conforme o caso.
§5° O Tribunal solicitará, anualmente, que os relatórios de gestão que lhes são encaminhados pelos órgãos e/ou entidades jurisdicionadas tragam registros analíticos das providências adotadas, em relação às situações previstas no § 4°.
§6° Na análise do relatório de gestão a unidade técnica verificará a adequabilidade das providências adotadas e, caso as considere insuficientes, avaliará a conveniência e a oportunidade de autuar processo de representação.
§7° Acolhida a denúncia ou a representação em face do risco, da materialidade ou da relevância dos fatos, o relator restituirá o processo à unidade técnica para apuração.”
Assim, entendo oportuno dar conhecimento dos fatos tratados na presente representação à Superintendência Regional da Caixa Econômica Federal no Estado da Bahia, à Presidência da Caixa Econômica Federal e à Controladoria Geral da União (CGU) , para que adotem as medidas pertinentes.
	Ante o exposto, acolho, em essência, a proposta de encaminhamento da Unidade Técnica, com ajustes entendidos necessários, e VOTO por que seja adotado o Acórdão que ora submeto à consideração deste Colegiado.
TCU, Sala das Sessões Ministro Luciano Brandão Alves de Souza, em 22 de outubro de 2019.
RAIMUNDO CARREIRO 
Relator